【裁判字號】    99,上更(一),44
【裁判日期】    990507
【裁判案由】    懲治走私條例
【裁判全文】
臺灣高等法院高雄分院刑事判決      99年度上更(一)字第44號
上  訴  人
即  被  告  丙○○
            乙○○
            丁○○
            甲○○
上列上訴人因被告懲治走私條例案件，不服臺灣高雄地方法院97
年度訴字第1908號中華民國98年4 月21日、98年5 月12日第一審
判決（起訴案號：臺灣高雄地方法院檢察署97年度偵字第1193號
），提起上訴，判決後，經最高法院發回更審，本院判決如下：
     主  文
上訴駁回。
    事  實
一、丙○○為「豐億6 號」漁船（編號CT6-0980）船長，丁○○
    、甲○○、乙○○、劉景明、林清泉（劉景明、林清泉部分
    均經原審通緝另行審結）為該船船員，均明知完稅價格超過
    新臺幣（下同）10萬元或總重量超過1000公斤之魚類、甲殼
    類、軟體類為管制物品，應據實陳報其貨名及產地，竟共同
    基於私運管制物品進口逾公告數額之犯意聯絡，於民國96年
    11月19日14時10分許，由高雄港第二港口中和安檢所（下稱
    中和安檢所）報關出港後，於不詳時間，在我國領海12海浬
    外之某不詳公海海域，與某國籍、船名均不詳之漁船交易取
    得如附表所示之漁獲（含冰水及包裝重198460公斤，淨重總
    計170780公斤）後，將上開漁獲搬運裝載於「豐億6 號」漁
    船之船艙內，嗣於同年12月23日23時20分許，自中和安檢所
    報關入港，以偽稱該漁獲均為「豐億6 號」自行於前揭海域
    捕撈方式，私運上開管制物品進入臺灣地區，嗣於同日為行
    政院海巡署南部地區巡防局第五岸巡總隊在高雄港中和安檢
    所安檢碼頭依法實施行政檢查時察覺有異，並扣得如附表所
    示之物品，始悉上情。
二、案經行政院海巡署南部地區巡防局第五海岸巡防總隊報請臺
    灣高雄地方法院檢察署檢察官偵查起訴。
    理  由
壹、證據能力部分：
一、按審判長、受命法官或檢察官於必要時，得使鑑定人於法院
    外為鑑定。鑑定之經過及其結果，應命鑑定人以言詞或書面
    報告。刑事訟訴法第203 條1 項、第206 條第1 項分別定有
    明文。又依刑事訟訴法第208 條第1 項之規定：「法院或檢
    察官得囑託醫院、學校或其他相當之機關、團體為鑑定，或
    審查他人之鑑定，並準用第203 條至第206 條之1 之規定」
    。本件原審法院函送國立高雄海洋科技大學鑑定，並經該大
    學於97年12月18日海科大漁字第0970012932號函覆鑑定結果
    ，故上開學校之鑑定，應法院囑託之鑑定無訛（原審卷93頁
    ），而由國立高雄海洋科技大學就「豐億6 號」漁船就船隻
    種類、本次航程日期及被查扣之漁貨種類組成、總重量判斷
    是否確實有捕漁之過程，均詳以「豐億6 號」漁船之作業漁
    場資源量、噸位及魚群分佈圖為綜合說明，已合於刑事訟訴
    法第208 條之規定。
二、本判決所引之證據資料，其中屬傳聞證據部分，縱無刑事訴
    訟法第159 條之1 至第159 條之4 或其他規定之傳聞證據例
    外情形，先前已歷經原審及本院上訴審審理，就卷內證據屬
    傳聞證據部分均知有傳聞不得為證據之情事（按被告丙○○
    、甲○○、乙○○、丁○○檢察官於原審中均曾同意可作為
    證據使用），而被告丙○○、甲○○、乙○○未於本院本次
    言詞辯論終結前聲明異議，依刑事訴訟法第159 條之5 第2
    項規定，本院審酌該證據作成並無違法或不當之情況，認為
    適當作為證據，應得為證據。
貳、實體部分
一、訊據被告丙○○、甲○○、乙○○均矢口否認有何共同私運
    管制物品進口之犯行（另未到庭之被告丁○○於原審及本院
    上訴審均亦否認犯行），均辯稱：本次載運之漁獲，均為「
    豐億6 號」之船員及另行雇用之外籍漁工自行捕撈云云。惟
    查：
(一)、丙○○為「豐億6 號」漁船船長，丁○○、甲○○、乙○○
    為該船船員，「豐億6 號」於96年11月19日14時10分許，由
    中和安檢所報關出港，同年12月23日23時20分許，自中和安
    檢所報關入港，入港時船上裝載如附表所示漁獲乙節，有高
    雄市100 噸以上漁船進出港申請書、漁船（貨）具領保管切
    結書、機漁船（含船員）進出港檢查表、現場照片附卷可稽
    ，且為丙○○、丁○○、甲○○、乙○○所不爭執，此部分
    事實堪予認定。
(二)、查獲如附表所示之魚類、甲殼類、軟體類，含冰水及包裝總
    重198460公斤，淨重170780公斤，已逾1000公斤，有漁船（
    貨）具領保管切結書，豐億6 號漁船漁獲計算淨重表，及行
    政院海巡署南部地區巡防局第五海岸巡防總隊扣押物品目錄
    表在卷可憑，其稅則號別均屬海關進口稅則第三章所列物品
    ，為行政院92年10月23日院臺財字第0920056338號公告修正
    之懲治走私條例所附之「管制物品項目及其數量」丙項第五
    款所列之管制進口物品，是如附表所示之魚類、甲殼類、軟
    體類，係屬懲治走私條例管制物品項目及其數額中丙類第五
    款所指「海關進口稅則第一章至第八章所列之物品及稻米、
    稻米粉、花生、茶葉、種子（球）」所規範之管制物品，並
    已逾公告數額，亦可採認。
(三)、丙○○於行政院海岸巡防署第五海岸巡防總隊調查時陳稱：
    只有開GPS 而未開航跡紀錄等語（96年12月28日調查筆錄第
    4 頁），且豐億6 號漁船於95年12月17日裝設航程紀錄器（
    VDR ），惟本件涉案期間赴加油站所讀取之航程讀取器（VD
    RS）故障，導致航跡資料遺失，無資料可提供等情，亦有行
    政院農委會漁業署97.8.12 漁二字第0971217026號函附卷（
    原審卷第56頁）可查，是本件漁船行經地點已難據航跡紀錄
    以為憑認而為明確認定，是其明確出海後航程及取得漁獲地
    點確屬難明。然依據船長被告丙○○謂：從高雄第2 港口出
    港後至作業區大約1 天4 小時，作業時船隻航速為10到11浬
    等語（96年12月28日調查筆錄第5 、6 頁），據此被告等從
    出港後至其所稱作業區，計算其所花費時數及船隻作業航速
    ，應已逾我國12浬領海範圍；又依被告丙○○於岸巡防總隊
    調查時稱：「豐億6 號」本航次捕魚地點大約在「東經113
    度、北緯20度」，於偵查中改稱：本航次捕漁地點在東沙群
    島西南邊「東經113 度10分、北緯20度15分」，經原審函詢
    結果，無論是「東經113 度、北緯20度」或「東經113 度10
    分、北緯20度15分」，距東沙群島正常基線逾200 浬，該海
    域不在我國12浬領海範圍內，有內政部98年2 月2 日台內地
    字第0980019502號函（A1卷第57頁）可憑，核與丙○○於同
    調查筆錄及嗣原審審理中結證（原審卷第127 頁）所陳稱：
    捕漁地點不在台灣12海浬內等語相合。是本件被告等取得漁
    獲地點，固無航跡紀錄可循，仍可認定確非在我國12海浬領
    海海域無訛。至上開被告丙○○所供述自行捕獲漁獲地點固
    具體指明經緯度作業場點，但其陳述無非係供辯陳其自行捕
    獲而合理化其航程所到，其自行捕獲辯詞既不可採，則其取
    得漁獲地點即陷於不明，本件爰僅認定「在我國領海12海浬
    外之某不詳公海海域」而更正原審判決所認，附此敘明。
(四)、被告丙○○、丁○○、甲○○、乙○○雖迭以自行捕獲置辯
    。然本件經原審送請國立高雄海洋科技大學鑑定結果，認：
    以「豐億6 號」作業漁場之現有資源量，平均每網要捕撈1
    噸（不含下雜魚）之漁獲，應屬不可能；又該船捕獲花枝55
    噸之多且又剝皮去內臟，如此加工方式頗為耗時，非一般拖
    網漁船作業之常態；另「三角魚」、「旭蟹」均非拖網之主
    要漁獲物，故該船捕獲「旭蟹」5.15公噸不合理等語，有該
    校97年12月18日海科大漁字第0970012932號函在卷可稽（見
    審訴卷第93至94頁）。審酌國立高雄海洋科技大學係有關海
    洋生態、漁獲作業之專門學校，其就各漁場漁量、魚類分佈
    及捕撈技巧、作業方式等與捕獲量相關聯之知識，當有專精
    之研究，所為鑑定必具相當之正確性，是其依專業知識所為
    鑑定結果，自可採信。又參酌證人黃明豐到庭接受詰問時結
    證稱：職務報告書（當庭提示）是我寫的，內容中漁撈器具
    是我們現場看到記載拍照，漁獲種類是經過我們監卸之後統
    計數量並記載，而該所謂「漁撈器具」之記載對照該作證時
    法官所提示職報告書載明「發現揚網機部分左、右弋鋼生鏽
    、網板有部分生鏽及網板配件不齊全，漁網無漁腥味及使用
    之痕跡，船尾生鏽無下網痕跡」等情，該職務報告書內容所
    載既經署名之公務員到庭接受詰問，且據其證陳「內容中漁
    撈器具是我們現場看到記載拍照」，黃明豐之證詞自足供佐
    證漁船入港時漁具現狀，參以上開國立高雄海洋科技大學鑑
    定函其中說明三所述「漁獲之可能性亦可由作業漁具之狀態
    予以鑑別」之意見，此一漁具情狀客觀上確與實施捕撈達19
    8.46公噸所需漁具應有情狀不符。又參之被告丙○○供承未
    開啟航跡紀錄，與一般漁船出海規範有所不同，其作用洽可
    達迴避其駕往國境外後購入漁獲物航跡之追查目的，難謂其
    主觀犯意無可疑之處。是上開鑑定結果，既認定如上，則被
    告丙○○等4 人上揭所為自行捕獲之辯詞，自難採信。至被
    告丙○○又辯稱：旭蟹部分的捕獲量只有500 多公斤，不是
    5,000 多公斤，因為當時是跟肉魚一起秤重，所以才會記載
    是5,000 多公斤，那時我也有跟地磅的人講肉魚已經秤過了
    ，而不想再浪費1 臺車，所以連同旭蟹一起過磅等語（見本
    院上訴卷第50頁）。然此核與其於原審陳述：旭蟹只有幾百
    公斤而已，90幾箱，約500 多公斤，前面是花枝，因為我眼
    睛不好，天黑，我又沒有睡覺，他們說我沒有看清楚等語（
    見原審卷第128 頁），已有不符。參以：1.依卷附漁船（貨
    ）具領保管切結書（見警卷第34頁）記載，本件查扣之漁獲
    均責由被告丙○○保管，其中旭蟹重量為5,150 公斤。因之
    ，如嗣後本案經有罪判決確定，被告丙○○須交付執行之旭
    蟹為5,150 公斤，此既為被告丙○○所明知之事，乃被告丙○○仍於前開記載旭蟹重量為5,150 公斤之具領保管切結書
    上予以簽名，顯已確認其中旭蟹重量為5,150 公斤無訛。2.
    又被告丙○○於偵查中亦供稱：「（問：〔提出扣押物品目
    錄表〕是否正確？）是。正確。」等語（見偵卷第8 頁），
    顯已明確陳稱扣案旭蟹之重量，係如扣押物品目錄表所示，
    含冰水重為5,150 公斤等節，堪認被告丙○○此部分所辯，
    應係事後圖卸之詞，自無可採。
(五)、被告丙○○等4 人雖於警詢均供稱：此次「豐億6 號」出海
    ，有僱用大陸漁工12名等語，且核與證人即同案被告林清泉
    、劉景明於警詢陳述相符（分別見警卷第23頁、第18頁），
    惟姑不論因僱用大陸漁工未有任何申請文件可供查證而陷於
    不明，縱認此部分所言為真，然「豐億6 號」此次出海，是
    否有足夠人力得捕獲如附表所示之漁獲，與其是否確藉由該
    等人力，捕獲如附表所示之漁獲，要屬二事，自難僅憑據「
    豐億6 號」此次出海，除被告丙○○、乙○○、丁○○、甲○○等4 人外，尚有船員林清泉、劉景明，及大陸漁工12名
    一節，即為如附表所示之漁獲確係（全部）由渠等所自行捕
    獲之認定。被告丙○○又辯稱：「豐億6 號」漁船之曳綱長
    度超過175 米以上，亦可佐證如附表所示之漁獲，是渠等自
    行捕獲等語。而本件「豐億6 號」漁船上之曳綱，於該漁船
    返港後，經中和安檢所派員檢測長度，該曳綱總長度經測量
    至150 米處，檢測人員口述曳綱機內仍有些許曳綱未拉出，
    而可知該曳綱長度應約超過150 米之情，固經原審法院承辦
    該院97年度訴字第493 號案件之法官勘驗「豐億6 號」漁船
    96年12月23日監卸蒐證光碟無訛，並製有勘驗筆錄可稽（見
    原審卷第94至100 頁），惟「豐億6 號」漁船上之曳綱雖長
    達150 米以上，然此亦不當然等同該曳綱必曾經被告丙○○
    等人予以使用，或被告丙○○等人必能憑藉該曳綱捕獲如附
    表所示之漁獲，是尚難憑據「豐億6 號」漁船上之曳綱，長
    度有超過150 米一情，即遽為如附表所示之漁獲，必係（全
    部）為被告丙○○等人捕獲之認定。
二、按刑法第2 條所謂有變更之法律，乃指刑罰法律而言，並以
    依中央法規標準法第4 條之規定制定公布者為限，此觀憲法
    第170 條之規定自明。行政法令縱可認為具有法律同等之效
    力，但因其並無刑罰之規定，究難解為刑罰法律，故如事實
    變更及刑罰法律外之法令變更，均不屬本條所謂法律變更範
    圍之內，自無本條之適用。例如犯私運管制物品進口逾公告
    數額者，如於行為後裁判時，該私運進口物品，又經行政院
    依懲治走私條例第2 條第3 項重行公告，不列入管制物品之
    內，乃是行政上適應當時情形所為之事實上變更，並非刑罰
    法律有所變更，自不得據為廢止刑罰之認定，參諸司法院大
    法官會議釋字第103 號解釋謂：「行政院依懲治走私條例第
    2 條第2 項專案指定管制物品及其數額之公告，其內容之變
    更，對於變更前走私行為之處罰，不能認為有刑法第2 條之
    適用。」之意旨，益可瞭然。次按「私運管制物品進口、出
    口逾公告數額者，處7 年以下有期徒刑，得併科新臺幣20萬
    元以下罰金」、「第一項所稱管制物品及其數額，由行政院
    公告之」，懲治走私條例第2 條第1 項、第3 項分別定有明
    文，行政院據此於92年10月23日修正「管制物品項目及其數
    額」丙類管制進口項目包括一次私運海關進口稅則第一章至
    第八章所列之物品及稻米、稻米粉、花生、茶葉、種子（球
    ）之一項或數項，其總額由海關照緝獲時之完稅價格計算，
    超過10萬元者（外幣按當時辦理外匯銀行買進價格折算），
    或重量超過1 千公斤者。但報運進口海關進口稅則第一章至
    第八章所列之物品及稻米、稻米粉、花生、茶葉、種子（球
    ）等物品，未虛報貨名或產地者，不屬管制進口物品，而於
    97年2 月27日修正為一次私運獎券、彩券或彩票，或原產地
    為大陸地區而未經主管機關公告准許輸入之海關進口稅則第
    一章至第八章所列之物品、稻米、稻米粉、花生、茶葉、種
    子（球）等物品之一項或數項，其總額由海關照緝獲時之完
    稅價格計算，超過10萬元者（外幣按當時辦理外匯銀行買進
    價格折算），或重量超過1 千公斤者，方屬管制進口物品。
    犯私運管制物品進口逾公告數額者，如於行為後裁判時，該
    私運進口之物品，又經行政院依懲治走私條例第2 條第3 項
    重行公告，不列入管制物品之內，乃行政上適應當時情形所
    為之事實上變更，並非刑罰法律有所變更，自不得據為廢止
    刑罰之認定而諭知免訴（最高法院65年臺上字第2474號判例
    參照）。本件被告等人行為時，因該魚類、甲殼類、軟體類
    為海關進口稅則第三章之物品，報運進口魚類、甲殼類、軟
    體類重量總計超過1 千公斤，且虛報產地，該魚類、甲殼類
    、軟體類即屬管制物品，不因管制物品及其數額於其行為後
    ，經行政院重行公告而生新舊法比較或免訴之情形，合先敘
    明。
三、核被告等人4 人所為，均係犯懲治走私條例第2 條第1 項走
    私罪。被告等4 人與劉景明、林清泉就上開犯行，有犯意之
    聯絡與行為之分擔，應論以共同正犯。被告等4 人犯罪事證
    既明，原審法院乃依據懲治走私條例第2 條第1 項、第11條
    ，刑法第28條、第38條第1 項第3 款之規定，並審酌丙○○
    為「豐億6 號」漁船船長，丁○○、甲○○、乙○○為該船
    船員，從事漁業，確屬辛苦、危險之工作，因一時貪圖小利
    而誤觸法網，惡性尚非重大，惟被告丙○○前於95年間因違
    反懲治走私條例，經原審法院判處有期徒刑7 月，緩刑3 年
    確定；被告乙○○、丁○○、甲○○前分別於89、91、96年
    間亦因違反懲治走私條例，經原審法院分別判處有期徒刑5
    月、6 月、3 月，均緩刑2 年確定，仍不思悔改，再為本件
    犯行，又其等於警詢、審理程序中均否認犯行，飾詞狡辯，
    難謂已有悔意，被告等人以出海捕魚為掩護，走私淨重高達
    170,780 公斤重之漁獲，嚴重影響守法捕撈漁獲之漁民生計
    等情及其他一切情狀，分別量處丙○○有期徒刑8 月、丁○○有期徒刑7 月、甲○○有期徒刑4 月、乙○○有期徒刑7
    月，並敘明前開扣案如附表所示之漁獲，係被告犯走私罪所
    得之物，諭知沒收，認事用法均無不合，量刑亦稱允妥，被
    告等4 人上訴意旨否認犯罪尚無理由，均應予駁回。
四、被告丁○○經合法傳喚，無正當理由不到庭，爰不待其到庭
    陳述，逕行判決。
據上論斷，應依刑事訴訟法第368 條、第371 條，判決如主文。
本案經檢察官陳建年到庭執行職務。
中    華    民    國    99    年    5     月    7    日
                  刑事第八庭    審判長法  官  洪兆隆
                                      法  官  張盛喜
                                      法  官  郭玫利
以上正本證明與原本無異。
如不服本判決應於收受本判決後10日內向本院提出上訴書狀，其
未敘述上訴理由者，並得於提起上訴後10日內向本院補提理由書
狀（均須按他造當事人之人數附繕本）「切勿逕送上級法院」。
中    華    民    國    99    年    5     月    7    日
                                      書記官  吳福連
附錄本件判決論罪科刑法條：
懲治走私條例第2條
私運管制物品進口、出口逾公告數額者，處7 年以下有期徒刑，
得併科新臺幣3 百萬元以下罰金。
前項之未遂犯罰之。
第 1 項所稱管制物品及其數額，由行政院公告之。
附表：
 ┌──┬─────┬──────┬──────────┐
 │編號│品名      │含冰水及包裝│淨重（公斤）        │
 │    │          │重量（公斤）│                    │
 ├──┼─────┼──────┼──────────┤
 │1   │白口      │18130       │16317               │
 ├──┼─────┼──────┼──────────┤
 │2   │金線魚    │26660       │23994               │
 ├──┼─────┼──────┼──────────┤
 │3   │三角魚    │7040        │6336                │
 ├──┼─────┼──────┼──────────┤
 │4   │軟絲      │14070       │11256               │
 ├──┼─────┼──────┼──────────┤
 │5   │小章魚    │3650        │2920                │
 ├──┼─────┼──────┼──────────┤
 │6   │花枝      │55470       │44376               │
 ├──┼─────┼──────┼──────────┤
 │7   │肉魚      │48995       │44095.5             │
 ├──┼─────┼──────┼──────────┤
 │8   │旭蟹      │5150        │4120                │
 ├──┼─────┼──────┼──────────┤
 │9   │白帶魚    │19295       │17365.5             │
 ├──┼─────┼──────┼──────────┤
 │    │總重      │198460      │170780              │
 │    │          │            │                    │
 └──┴─────┴──────┴──────────┘

司法院資訊處製作；財團法人民間司法改革基金會備份。
